臺灣高等法院民事判決
110年度勞上易字第38號
上  訴  人  台灣電力股份有限公司

法定代理人  楊偉甫  
訴訟代理人  吳雨學律師
被  上訴人  王朝松  
            王金德  
            王柏瀛  
            林明旭  
            黃雙義  
            錢字煌  

共      同
訴訟代理人  葉錦郎律師
上列當事人間請求給付退休金差額事件，上訴人對於中華民國10
9年12月31日臺灣臺北地方法院109年度勞訴字第391號第一審判
決提起上訴，本院於110年7月20日言詞辯論終結，判決如下：
    主      文
上訴駁回。
第二審訴訟費用由上訴人負擔。
    事實及理由
一、被上訴人主張：伊等分別自如原判決附表（已於民國110年4
    月16日裁定更正，下稱系爭附表）「服務年資起算日期」欄
    所示日期起受僱於上訴人，並各於系爭附表所示「退休日期
    」退休，被上訴人錢字煌（下逕稱錢字煌）為僱用人員，其
    退休事項應依臺灣省工廠工人退休規則（下稱退休規則）第
    9條第1款、勞動基準法（下稱勞基法）第84條之2、第55條
    第1項第1款規定辦理；被上訴人王朝松、王金德、王柏瀛、
    林明旭、黃雙義（下稱王朝松等5人，與錢字煌合稱為被上
    訴人）均為派用人員，伊等之退休事項應依勞基法第84條前
    段及經濟部所屬事業人員退休撫卹及資遣辦法（下稱退撫辦
    法）第9條規定辦理。上訴人於伊等受僱期間採24小時三班
    制輪流作業，日班為上午8時至下午4時，小夜班為下午4時
    至深夜12時，大夜班為深夜12時至翌日上午8時，各班工作
    性質均相同，僅服勤時間不同，上訴人均按輪值大、小夜班
    而分別發給新臺幣（下同）400元、250元夜點費，由實際到
    班輪值之人員領取，若有調職代班或請假，則歸代班人領取
    ，顯與勞工提供勞務行為有對價關係，為伊等於固定常態工
    作中可得支領之給與，屬經常性給付，應為平均工資之一部
    。詎上訴人核發伊等退休金時，未將夜點費納入平均工資計
    算，致短付伊退休金，應補發有系爭附表「應補發退休金」
    欄所示之差額。爰分別依上開規定，請求上訴人給付被上訴
    人各如系爭附表「應補發退休金」欄所示之金額，並各自系
    爭附表「利息起算日」欄所示之日起至清償日止，按週年利
    率5％計算之利息。
二、上訴人則以：伊為實施用單一薪給制之經濟部所屬國營事業
    ，所屬人員工資性質給與之認定，均依照行政院及經濟部相
    關規定辦理，即平均工資僅限於單一薪給、延長工作時間工
    資及經經濟部核定准併入平均工資計算之經常性給與，其餘
    項目則不予列入，夜點費乃伊體恤輪班人員發給購買點心之
    福利，為恩惠性給與，非提供勞務之對價，且與規定不符，
    自不得列入平均工資計算。縱認夜點費屬工資，亦僅伊77年
    間因考量輪班人員長期於初夜、深夜輪班之辛勞，另給與之
    「加發初夜點心費175元」及「加發深夜點心費250元」得計
    入平均工資；且勞基法施行前，夜點費本非屬工資範疇，將
    夜點費計入平均工資計算時，至多僅能將勞基法施行後之年
    資列入計算等語，資為抗辯。
三、原審為被上訴人全部勝訴之判決，並為准假執行、附條件免
    假執行之宣告。上訴人不服，提起上訴，聲明：㈠原判決廢
    棄。㈡被上訴人在第一審之訴駁回。被上訴人則答辯聲明：
    上訴駁回。
四、兩造不爭執事項（見本院卷第82-83頁）：
  ㈠被上訴人曾任職於上訴人，為協和發電廠員工，王朝松等5人
    為上訴人派用人員，屬勞基法第84條規定之公務員兼具勞工
    身分者；錢字煌為上訴人僱用人員，為勞基法所定之勞工。
  ㈡被上訴人之任職起始日、退休日及退休基數各如系爭附表「
    服務年資起算日期」、「退休日期」、「退休金基數」欄所
    示。
  ㈢被上訴人退休前3個月、6個月領取之夜點費平均金額如系爭
    附表「平均夜點費」欄所示。
  ㈣上訴人係採24小時全天連續作業，分為日班、小夜班、大夜
    班輪班作業，各班工作性質相同、服勤時間不同，被上訴人
    之工作均需輪班。 
  ㈤上訴人按實際輪值員工發給之大、小夜點費，自92年1月起 
    夜班夜點費每次250元，大夜班夜點費每次400元，由實際輪
    班或代班人領取，夜點費每人每日金額相同，不因員工作業
    種類、年資、職級等而有差異。
  ㈥王朝松等5人之退休事項應適用公務員法令，所適用之法令為
    退撫辦法。
  ㈦如被上訴人主張有理由，上訴人對於原判決附表「應補發退
    休金」之計算結果不爭執。 
五、被上訴人主張夜點費應納入平均工資計算退休金，依退休規
    則第9條第1款、勞基法第55條第1項第1款、第84條前段、第
    84條之2及退撫辦法第9條規定，上訴人應給付其等各如系爭
    附表「應補發退休金」欄所示本息，為上訴人否認，並以前
    詞置辯。兩造爭點為：㈠夜點費是否為工資？得否列入退休
    金之平均工資計算？㈡錢字煌依勞基法第55條、第84條之2、
    退休規則第9條第1款規定，王朝松等5人依勞基法第84條前
    段、退撫辦法第9條規定，請求上訴人給付如系爭附表「應
    補發退休金」欄所示金額，是否有理由？茲審酌如下：
  ㈠夜點費是否為工資？得否列入退休金之平均工資計算？
  ⒈按勞基法第84條前段規定：「公務員兼具勞工身分者，其有
    關任（派）免、薪資、獎懲、退休、撫卹及保險（含職業災
    害）等事項，應適用公務員法令之規定」。所稱公務員兼具
    勞工身分者，係指依各項公務員人事法令任用、派用、聘用
    、遴用而於同法第3條所定各業從事工作獲致薪資之人員。
    勞基法施行細則第50條前段定有明文。查王朝松等5人均曾
    任職於上訴人，為協和發電廠員工，皆為上訴人之派用人員
    ，為兩造不爭；則王朝松等5人應屬勞基法第84條規定之公
    務員兼具勞工身分者，其退休事項，應適用公務員法令之規
    定。次按，國營事業管理法第33條規定：「國營事業人員之
    進用、考核、退休、撫卹、資遣及其他人事管理事項，除法
    律另有規定外，由國營事業主管機關擬訂辦法，報請行政院
    核定」，退撫辦法第1條則明定：「本辦法依國營事業管理
    法第33條規定訂定之」。是王朝松等5人之退休事項依勞基
    法第84條前段規定，應適用退撫辦法。再按，退撫辦法所稱
    基數，係指計算事由發生時1個月平均工資。平均工資依勞
    基法有關規定辦理。退撫辦法第3條亦有明文。從而，與王
    朝松等5人退休事項有關之平均工資計算，依勞基法第84條
    前段規定，應適用退撫辦法，且關於平均工資之計算，依退
    撫辦法第3條規定，應依勞基法有關規定辦理。且按，勞基
    法第2條第4款規定之平均工資，係指：計算事由發生之當日
    前6個月內所得工資（即勞基法第2條第3款所定工資）總額
    除以該期間之總日數所得之金額，則依文義，退撫辦法第3
    條規定平均工資依勞基法有關規定辦理，亦非僅適用勞基法
    規定之平均工資計算式，而應尚包含勞基法有關工資之定義
    。
  ⒉次按，工資係勞工因工作而獲得之報酬，包括工資、薪金及
    按計時、計日、計月、計件以現金或實物等方式給付之獎金
    、津貼及其他任何名義經常性給與均屬之。同條第3款定有
    明文。故所謂工資，應屬「勞務之對價」及「經常性之給與
    」，至於其給付名稱為何，則非所問（最高法院92年度台上
    字第2108號判決意旨參照）。準此，事業單位發給夜點費是
    否屬於工資，即應依一般社會交易之健全觀念，判斷是否具
    備勞工因提供勞務而由雇主獲致對價之「勞務對價性」，及
    有無於固定常態工作中可取得而具有制度上經常性之「經常
    性給與」要件。經查，被上訴人須依上訴人排班從事24小時
    3班固定輪值工作，各班工作性質相同，僅服勤時間不同；
    及上訴人依被上訴人輪值大、小夜班時段及次數發給夜點費
    ，自92年1月1日起小夜班夜點費每次250元、大夜班夜點費
    每次400元，夜點費每人每次金額相同，不因作業種類、年
    資、職級而有差異等情，為兩造不爭（見不爭執事項㈣、㈤）
    。則以被上訴人任職上訴人期間輪值大、小夜班為常態性工
    作，每次輪值即可獲得固定數額之夜點費，該費用核屬輪值
    工作可取得之給與，於制度上具有經常性。上訴人雖不區分
    輪值人員薪資高低、工作內容及職級等不同，統一發給相同
    金額，惟夜點費既為輪值大、小夜班人員依輪值次數所得領
    取，顯與被上訴人提供勞務密切相關，且夜間輪值不利生活
    及健康，上訴人基於事業性質對工作時間特殊之輪值人員增
    加夜點費給付，即屬提供勞務之對價。是以，夜點費在上訴
    人之薪給制度上，已為輪值人員常態性提供勞務可經常取得
    之對價，符合「勞務對價性」及「經常性給與」之要件，被
    上訴人主張夜點費屬於工資，堪可採信。
  ⒊上訴人雖抗辯：夜點費之發放沿革，自日據時代即為照顧夜
    間員工體力消耗與負擔，以準備食物由員工自行取用，嗣演
    變為發放費用供員工自行購買點心，不具勞務對價性，不因
    受僱人作業種類及其工作複雜性、年資、職級不同而有差異
    ，僅係上訴人出於體恤、慰勞員工而發放，係伊單方面恩惠
    性給與之餐費，非屬於兩造合意之工資之一部等語。惟依勞
    基法第2條第3款規定，勞工因工作獲得之報酬，不論以現金
    或實物方式給付，其為經常性給與者，均屬工資。上訴人發
    給之夜點費因符合「勞務對價性」及「經常給與性」而屬工
    資，已如前述，自不因上訴人原發給實物，後改為發給現金
    ，即變異其性質，此一抗辯，要難逕採。則上訴人以夜點費
    係出於伊單方面體恤、慰勞員工而發放，被上訴人任職公司
    甚久，知悉夜點費屬於餐點費而非工資為據，抗辯被上訴人
    任職期間亦認夜點費屬於餐費，退休時才主張應列入平均工
    資計算，有失權效之適用或屬權利濫用云云，同不足採。
  ⒋上訴人又抗辯：伊為國營事業，以經濟部為主管機關並受其
    監督，依國營事業管理法第33條規定，其人員退休，由國營
    事業主管機關擬訂辦法，報請行政院核定。經濟部依上開規
    定制訂之退撫辦法、退撫辦法作業手冊及附件貳之一規定之
    「平均工資」，並未將夜點費計入平均工資計算，經濟部96
    年5月17日經營字第00000000000號函、104年9月4日經授營
    字第00000000000號函、109年8月28日經營字第00000000000
    號函亦重申此意旨，系爭夜點費應非工資，不得列入平均工
    資計算。惟退撫辦法第3條規定平均工資依勞基法有關規定
    辦理，亦非僅適用勞基法規定之平均工資計算式，而應尚包
    含勞基法有關工資之定義，依勞基法規定，本件兩造爭執之
    夜點費屬工資範疇，均經本院說明如前，且上訴人給付之夜
    點費是否為工資，屬法院應依職權個案判斷之事項，行政機
    關所為函釋僅可供參考，並無拘束法院效力。是上訴人以上
    開情詞抗辯夜點費非屬工資云云，尚難憑採。
  ⒌上訴人再抗辯：伊於77年間考量輪班人員長期於初夜、深夜
    輪班之辛勞，於「一般初夜點心費」及「一般深夜點心費」
    外，另給與「加發初夜點心費」及「加發深夜點心費」，若
    認定夜點費應計入平均工資，亦應僅將加發部分（即加發初
    夜點心費175元及加發深夜點心費250元）計入平均工資等語
    。然查，上訴人所謂一般與加發之區別，實係依夜點費發給
    之歷史演進軌跡，以其中77年間增額發給為分水嶺，依該次
    增額前後原有或新增之細目而劃分，而不論上訴人賦予夜點
    費細目為加發或一般，均因長久依循固定標準對於輪值夜班
    人員發給而具有制度性，且審諸發給之制度目的，依照社會
    一般通念判斷，皆具有勞務對價性及給與經常性，而屬工資
    範疇，此不因上訴人發給非值勤人員一般初夜點心費及一般
    深夜點心費而得異其認定，已如前述，則上訴人辯稱一般夜
    點費，不應列入平均工資計算云云，自無可採。
  ⒍上訴人另抗辯：被上訴人在勞基法施行前任職年資有關退休
    金平均工資之計算，不包括夜點費，故勞基法施行前之年資
    不應用以計算夜點費云云。惟按勞工工作年資自受僱之日起
    算，適用本法前之工作年資，其資遣費及退休金給與標準，
    依其當時應適用之法令規定計算；當時無法令可資適用者，
    依各該事業單位自訂之規定或勞雇雙方之協商計算之。適用
    本法後之工作年資，其資遣費及退休金給與標準，依第17條
    及第55條規定計算，為勞基法第84條之2所規定。則被上訴
    人關於勞工退休金之給與標準，在勞基法73年7月30日制定
    公布前，應依當時有效之退休規則第9條第1款、退撫辦法第
    6條前段規定辦理，而依退撫辦法第6條規定：「各機構人員
    退休金按其在勞動基準法施行前後之工作年資，分別依臺灣
    省工廠工人退休規則及勞動基準法之規定計算」。可見該規
    定亦與勞基法第84條之2規定相同。至於退休金基數計算方
    式所稱工資，依退休規則第10條第2項規定：「前項所稱工
    資，依工廠法施行細則第4條之規定」。而工廠法施行細則
    第4條規定：「本法所稱工資係指工人因工作而獲得之報酬
    。不論以工資、薪金、津貼、獎金或其他任何名義按計時、
    計日、計月、計件給與者均屬之」。對照勞基法第2條第3款
    所規定：「工資：指勞工因工作而獲得之報酬；包括工資、
    薪金及按計時、計日、計月、計件以現金或實物等方式給付
    之獎金、津貼及其他任何名義之經常性給與均屬之」，足見
    退休規則及勞基法所稱之工資，其內涵相同，故依勞基法第
    84條之2規定，在勞基法施行前後之年資，不論係適用退休
    規則或勞基法，其認定標準均相同，僅需符合「勞務對價」
    與「經常性給與」，即屬工資，而系爭夜點費係屬工資範圍
    ，業如前述，即應計入被上訴人退休金計算，故上訴人此部
    分所辯，亦無可採。
  ⒎從而，被上訴人主張夜點費為工資，應列入退休金之平均工
    資計算等語，堪可採信。  
  ㈡錢字煌依勞基法第55條、第84條之2、退休規則第9條第1款規
    定，王朝松等5人依勞基法第84條前段、退撫辦法第9條規定
    ，請求上訴人給付如系爭附表「應補發退休金」欄所示金額
    ，是否有理由？
  ⒈按退撫辦法第9條規定：派用人員退休金按其在勞基法施行前
    後之工作年資，分別依退休規則及勞基法之規定計算。其在
    15年以內之工作年資，每滿1年給與2個基數；超過15年之工
    作年資，在勞基法施行前者，每滿1年給與半個基數，最高
    給與35個基數，超過之工作年資不予計算，在勞動基準法施
    行後者，每滿1年給與1個基數。其剩餘年資未滿半年者，以
    半年計，滿半年者，以1年計。但其在勞基法施行前後之工
    作年資，合計退休金最高給與45個基數為限。退休規則第9
    條第1款、第10條第1項第1款則規定：「工人退休金之給與
    規定如左：一、依第5條規定自願退休之工人及依第6條規定
    命令退休之工人，工作年資滿15年者，應由工廠給與30個基
    數之退休金，工作年資超過15年者，每逾1年增給半個基數
    之退休金，其賸餘年資滿半年者以1年計算，未滿半年者不
    計，合計最高以35個基數為限」、「退休金基數之計算方式
    如左：一、按月支薪者，以核准退休前3個月平均工資所得
    為準」。勞基法第55條第1項第1款、第2項則規定：「勞工
    退休金之給與標準如下：按其工作年資，每滿1年給與2個基
    數。但超過15年之工作年資，每滿1年給與1個基數，最高總
    數以45個基數為限」、「前項第1款退休金基數之標準，係
    指核准退休時1個月平均工資」。
  ⒉經查，夜點費屬工資，應列入平均工資計算，已如前述，上
    訴人計算被上訴人之退休金時，自應將夜點費計入平均工資
    以核計之。被上訴人任職於上訴人期間均跨越73年8月1日勞
    基法施行前後，被上訴人主張其服務年資起算日及退休日期
    分別如系爭附表所示，且被上訴人主張其依前揭規定，將系
    爭附表所列退休前3個月平均夜點費數額與退休前6個月平均
    夜點費數額分別計入平均工資計算後，其等各得請求上訴人
    補發如附表「應補發退休金」欄所示之系爭退休金差額，上
    訴人就夜點費如應計入平均工資，則退休金差額數額如附表
    所示，並無爭執（見不爭執事項㈦）。是錢字煌依勞基法第5
    5條、第84條之2、退休規則第9條第1款規定，王朝松等5人
    依勞基法第84條前段、退撫辦法第9條規定，請求上訴人給
    付如系爭附表「應補發退休金」欄所示金額，即屬有據。
  ⒊按勞工退休金之給付，雇主應於勞工退休之日起30日內給付
    之。給付有確定期限者，債務人自期限屆滿時起，負遲延責
    任。遲延之債務，以支付金錢為標的者，債權人得請求依法
    定利率計算之遲延利息。應付利息之債務，其利率未經約定
    ，亦無法律可據者，週年利率為5％。勞基法第55條第3項前
    段及民法第229條第1項、第233條第1項、第203條分別定有
    明文。查，上訴人未於系爭附表「退休日期」欄所示之日起
    30日內給付被上訴人如系爭附表「應補發退休金」欄所示退
    休金，則被上訴人依上開規定，自並得請求上訴人給付自系
    爭附表「利息起算日」欄所示之日起之法定遲延利息。
六、綜上所述，錢字煌依勞基法第55條、第84條之2、退休規則
    第9條第1款規定，王朝松等5人依勞基法第84條前段、退撫
    辦法第9條規定，請求上訴人給付如系爭附表「應補發退休
    金」欄所示退休金，及自系爭附表「利息起算日」欄所示之
    日起至清償日止，按週年利率5％計算之利息，為有理由，應
    予准許。原審所為上訴人敗訴之判決，並無不合。上訴論旨
    指摘原判決不當，求予廢棄改判，為無理由，應駁回其上訴
    。
七、本件事證已臻明確，兩造其餘之攻擊或防禦方法及所用之證
    據，經本院斟酌後，認為均不足以影響本判決之結果，爰不
    逐一論列，附此敘明。
八、據上論結，本件上訴為無理由。依民事訴訟法第449條第1項
    、第78條，判決如主文。
中　　華　　民　　國　　110 　年　　8 　　月　　3 　　日
                  勞動法庭
                        審判長法  官  李慈惠
                              法  官  謝永昌
                              法  官  趙雪瑛
正本係照原本作成。
不得上訴。
中　　華　　民　　國　　110 　年　　8 　　月　　3 　　日
　　　　　　　　　　　　　    書記官  郭晋良